臺灣高等法院臺南分院刑事判決　　　　 96年度上訴字第576號
上　訴　人　臺灣臺南地方法院檢察署檢察官
被　　　告　甲○○
　　　　　　　　　　（現於臺灣臺南監獄臺南分監執行中）
上列上訴人因被告違反毒品危害防制條例案件，不服臺灣臺南地
方法院96年度訴字第358號中華民國96年5月2日第一審判決（起
訴案號：臺灣臺南地方法院檢察署96年度毒偵字第570、571、
572、573號），提起上訴，本院判決如下：
    主  文
原判決撤銷，發回台灣台南地方法院 。
    理  由
一、公訴意旨略以：被告甲○○基於施用第一級毒品海洛因同一
    犯意（集合性犯意），先後於：(一)民國（下同）95年7月22
    日下午3時許及95年7月26日下午5時27分許採尿時回溯前26
    小時之某日時，在不詳地點，以香菸點燃方式持續施用第一
    級毒品海洛因多次。嗣於95年7月26日下午4時許經警通知至
    臺南縣警察局新化分局定期採尿送驗後，查知上情。(二)95年
    8月1日上午10時許及於95年8月5日下午4時5分許採尿時回溯
    前26小時之某日時，在其位在臺南縣新化鎮拔林418號自
    宅內，以香菸點燃方式持續施用第一級毒品海洛因多次。後
    於95年8月5日下午2時許，在臺南縣永康市○○路○段2號前
    因行跡可疑為警攔查，並經其同意採尿送驗後，查知上情。
    (三)於95年9月2日晚間10時05分回溯26小時內之某時許，在不
    詳地點，施用第一級毒品海洛因。嗣於95年9月2日上午10時
    40分許，在臺南縣永康市○○○路365巷28號前，甲○○因
    另涉竊盜罪嫌遭警查獲，而移送至本署應訊，本署內勤檢察
    官經其同意，採集其尿液送驗後，呈現嗎啡陽性反應，遂查
    獲上情。(四)95年7月28日下午11時45分許採尿時回溯前26小
    時之某日時，在其位在臺南縣新化鎮拔林418號自宅內，
    持續施用第一級毒品海洛因。後於95年7月28日晚上10時許
    ，在臺南縣永康市○○路○段1312號前因行跡可疑為警攔查
    ，當場查獲海洛因1小包（含袋重0.24公克），查知上情。
    因認被告涉犯毒品危害防制條例第10條第1項之施用第一級
    毒品罪嫌等語。
二、原判決以：施用第一級或第二級毒品罪，本即預定其因成癮
    而有反覆實行施用毒品之性質，於刑法評價上，即得以集合
    犯論以一罪。本件被告先後於上述時地，多次施用第一級毒
    品之犯行，與台灣台南地方法院95年度訴字第1059號案件，
    判處有期徒刑一年二月，經本院於96年1月17日以95年度上
    訴字第1392號判決駁回上訴確定之案件（簡稱「前案」）有
    集合犯之實質上一罪關係，而「前案」既經確定，本案應諭
    知免訴，爰不經言詞辯論，逕為諭知免訴之判決等語。
三、惟查：
  (一)前述台灣台南地方法院95年度訴字第1059號、本院於95年度
    上訴字第1392號判決之犯罪事實係被告自九十四年十月底起
    至九十五年六月三十日止之施用海洛因行為，有該判決在卷
    可稽。本件則為被告自九十五年七月一日刑法修正施行後之
    施用海洛因行為。按被告行為後，刑法第五十六條連續犯規
    定，業於九十四年一月七日修正刪除，並於九十五年七月一
    日施行，而對於施用毒品者其每次施用毒品行為，原則上應
    認均單獨成立一個犯罪行為（臺灣高等法院九十五年法律座
    談會刑事提案第十三號研討結論參照），即每次施用毒品行
    為，均應該當毒品危害防制條例第十條規定構成要件，因此
    施用毒品成癮者，其多次施用毒品行為，在犯罪認識上應存
    在有數個犯罪為是，要難認係出於同一犯意為集合犯，故本
    案被告施用海洛因行為，自非前案起訴效力所及。
  (二)再者，連續犯廢除，立法意旨乃在回歸連續犯數罪本質，並
    考慮刑罰公平原則，避免多次犯罪僅科以一次刑罰，引發鼓
    勵犯罪質疑，及犯罪次數與刑度輕重失衡流弊，為法界數十
    年來所凝聚並落實為法律修正共識，倘於連續犯規定廢除後
    ，在接續犯或集合犯概念均不符合情形下，猶予擴張適用，
    則集合犯或接續犯概念，終將重蹈昔日連續犯覆轍，連續犯
    廢止目的將成泡影，刑法改革亦成空談。
  (三)又我國過去司法實務上從未認定吸毒為集合犯，所謂毒品「
    成癮性」僅是被告犯罪主觀動機，但成癮性不等於犯罪故意
    ，成癮性亦非毒品罪專有現象，其他如特殊性癖好性犯罪
    （偷窺狂、戀童癖）或特殊偷竊犯罪（專偷女性內衣褲）亦
    有成癮現象，除非時空密接接續犯罪，否則實難僅因成癮性
    ，即可論以包括一罪。而本案被告四次施用毒品犯行，距前
    案被告於九十五年六月三十日最後一次施用毒品時間，前後
    相距均將近一個月以上，被告顯非短時間內密集所為，自難
    認被告係基於單一故意而為，且被告於九十五年七月一日前
    之施用第一級毒品，為警查獲後，對施用毒品應有所警惕為
    是，縱有犯意亦係另行萌生。若吸毒者藉口「延續單一犯意
    」而放肆吸毒，事後再向法院要求僅能論以包括一罪，要非
    此次刑法刪除連續犯初衷。本件顯非前案判決效力所及。此
    業經本院95年度上訴字第1392號判決述甚明。前案判決因
    而將併案部分（即本案）退回檢察官，另為處理，檢察官已
    另行起訴，雖仍認為集合犯，然未主張與前案有一罪之關係
    ，而法院依據法律，獨立審判斷，不受公訴人起訴法拘束，
    本案依前開說明，似仍應認與前案無裁判上一罪關係，而應
    予以實體審理。
四、原審未察，遽認本件為前案效力所及，論以免訴，尚有未洽
    ，公訴人上訴意旨，指摘原判決不當，為有理由，應由本院
    將原判決撤銷，發回原法院，另為審理。本件既經發回，台
    灣台南地方法院檢察署96年度毒偵字第1582號案件即無從併
    案，應予退回，併此明。
據上論結，應依刑事訴訟法第369條第1項但書，判決如主文。
本案經檢察官趙中岳到庭執行職務。
中　　華　　民　　國　　96　　年　　7 　　月　　10　　日
                  刑事第五庭    審判長法　官  楊明章
                                      法　官  顏基典
                                      法　官  楊子莊
以上正本證明與原本無異。
如不服本判決，應於收受本判決後十日內向本院提出上訴書狀。
其未敘述上訴理由者並得於提起上訴後十日內向本院補提理由書
狀（均須按他造當事人之人數附繕本）「切勿逕送上級法院」。
　　　　　　　　　　　　　　　　　　　書記官  王全龍
中　　華　　民　　國　　96　　年　　7 　　月　　10　　日
